臺灣高等法院高雄分院刑事判決　　　　　　　　　九十二年度上易字第一四一六號
　　上　訴　人　甲○○
　　即　被　告
右上訴人因業務侵占案件，不服臺灣高雄地方法院九十年度易字第四○八號、九十二
年度易緝字第四七號中華民國九十二年八月十三日第一審判決（起訴案號：臺灣高雄
地方法院檢察署八十九度偵字第二四一六二號），提起上訴，本院判決如左：
      主  文
原判決關於甲○○部分撤銷。
甲○○連續意圖為自己不法之所有，而侵占對於業務上所持有之物，處有期徒刑貳年
陸月。
    事  實
一、甲○○自民國八十年間起至八十六年四月二日止，於高雄市○○區○○街五號之
    高雄市家具製造修理職業工會（下簡稱家具工會）擔任理事長兼總幹事，嗣卸任
    理事長後，仍於該工會擔任常務理事兼總幹事至八十九年十月間止，因總幹事係
    負責該工會業務、行政與財務之執行，是其負有監督及保管該工會會員於入會時
    所固定繳交之入會費、保證金及會館基金，暨會員按月經常性繳納之會費、互助
    金及代收之勞工保險費、全民健康保險費、眷屬保險費等費用之收入、支出業務
    ，為從事業務之人。其於八十五年間因投資股票失利，竟基於意圖為自己不法所
    有之概括犯意，利用其職務上負責保管家具工會所收取上開費用之機會，自八十
    六年五月三十日起至同年九月二十七日止，將家具工會以定期存款方式存放於高
    雄銀行及高雄市第十信用合作社（下簡稱十信）之保證金新台幣（下同）一百六
    十萬元、勞保費二百五十萬元、健保費一百五十萬元、互助費三百零五萬元、會
    館基金一百三十三萬元及退休金三十四萬五千元，共計一千零三十二萬五千元，
    於到期陸續解約領出後即未存入，而變易持有為所有，予以侵占入己；復承前開
    意圖為自己之不法所有之概括犯意，於八十九年六月間某日起至同年十月十一日
    止，在上址，陸續收取會員所繳納之會費、互助金、勞保費及健保費等經常性費
    用後，並未存入家具工會所開立之活期存款帳戶內，而將上開款項變易持有為所
    有予以侵占入己，共計侵占三百八十二萬二千六百三十三元（侵占金額即該期間
    之總收入、總支出差額詳如附表一所示，總支出明細詳如附表二所示）。旋即於
    八十九年十月十二日潛逃至大陸地區。嗣於同年十月十五日，因家具工會發現所
    開立之活期存款帳戶內並無足夠金額代為繳納會員之勞健保費用，經工會理監事
    人員查帳後始查知上情。
二、案經家具工會代表人乙○○訴由臺灣高雄地方法院檢察署檢察官偵查起訴。
    理  由
一、訊據上訴人即被告甲○○坦承提領以家具工會名義存放在銀行之定期存款共計一
    千零三十二萬五千元，及自八十九年六月間起至同年十月間止侵占家具工會款項
    ，惟辯稱：家具工會之七筆定期存款是我私人的錢，因為工會剛成立時經費較拮
    据，所以我將我買賣股票及其他投資的錢存進工會週轉款，那些錢是我八十年以
    前就有的，非工會的錢，此可從工會的收入、支出是固定，及每年的財產目錄、
    工會分類帳冊可以證明；至於八十九年六月至十月間我只有侵占三百五十萬元，
    非一千一百五十九萬二千四百元云云。經查：
（一）被告自八十六年五月三十日起至同年九月二十七日止，連續將以家具工會名義
      存放在高雄銀行及十信之定期存款，金額分別為一百六十萬、二百五十萬元、
      一百五十萬元、三十五萬元、二百七十萬元、一百三十三萬元、三十四萬五千
      元，金額共計一千零三十二萬五千元提領情事，業據其於本院自承在卷（見本
      院卷第四十四頁），核與告訴人代表人乙○○於本院指訴情節相符，另證人李
      金龍亦於原審證稱：「我印象中有這數額將整數存入銀行，存款單理事長甲○
      ○保管，到八十六年我離開甲○○沒有通知我們變更換單」、「甲○○以工會
      名義在十信有開戶頭」（見原審卷一第一四四、一四五頁），並有告訴人所提
      出之工會財產目錄、高雄銀行存款對帳單（該對帳單內有現金支出、存入、其
      他轉帳等資料）（見原審卷三第八０至一五三頁）、被告之妻葉寶蓮製作之月
      報表（其上記載各項收入之基金、會費轉入定存之資料，見原審卷三第一七七
      至一八二頁）、十信之存款存單影本三紙（見原審卷一第一九三至一九七頁）
      等附卷可稽。雖被告辯稱：前開款項係其私人所有云云，惟查：
    (一)依前開被告之妻葉寶蓮製作之月報表，其上係分別就互助費、會館基金、保證
      金等各月收入記載後，復分別記載轉入定期存款，而家具工會所開立之活期存
      款帳戶係用以存放會員所繳納之各項費用，亦有前開高雄銀行存款對帳單、高
      雄銀行之存戶印鑑資料等附卷可稽，是前開款項係以工會名義存入，且屬於工
      會之財產，應堪確定。
    (二)被告於逃亡大陸後，嗣經原審於審理中緝獲，經其於原審訊問時已明確供稱：
      「定存的錢確實是我拿走，但金額我忘記」、「我存到高雄銀行鼓山分行還有
      其他的銀行帳戶，因為當時我挪用這筆錢作股票」、「（從何時陸陸續續將定
      存的錢存到你私人帳戶？）．．我卸下理事長的時候就開始動用這筆定存的錢
      ，因為當時股票投資失敗，有時我自己到銀行存入自己的帳戶，有時轉帳存入
      我帳戶」等語（見原審卷三第二六至二八頁），而被告因股票投資失敗以致負
      債累累，亦有其於逃亡前於八十九年十月十二日所書寫致家具工會理事長、理
      監事等人之信函中提及「知道八十五年的股票害得我很慘，後來想從澳門贏點
      錢回來補救，且愈陷愈深以致負債累累」等語可稽（見八十九年偵字第二四一
      六二號卷第一三頁），是倘前開定存款項為被告私人所有，則其何必於逃亡前
      又書寫此信函表明負債累累？
    (三)依卷附被告於彰化銀行三民分行所開設之活期儲蓄存款存摺（見原審卷一第三
      二六至三三三頁），其上記載被告之存款均未超過一百萬元；而經本院向財政
      部高雄市國稅局函調其自八十年至八十九年間之綜合所得稅申報及核定資料，
      經該局鼓山稽徵所於九十二年十二月十九日以財高國稅鼓綜所字第○九二○○
      一五二○九號函檢附被告之所得稅申報及核定資料，其於八十七、八十八年度
      之個人利息所得各筆最高額度亦僅分別為一千五百九十一元至一萬二千三百一
      十六元不等（見本院卷第一五○至一五七頁），則其豈有將一千多萬元之金額
      置放於工會生利息由工會領取，而自己未獲任何利益之理，此顯與常情不合？
      再依本院線上查詢被告自八十七年至九十一年間之財產所得情形（見本院卷第
      一一一至一二○頁），有關被告之營利、利息所得給付總額最高亦僅為十九萬
      零五百五十八元，是則被告又如何有私人資金置放於工會，供工會調度？況告
      訴人代表人乙○○亦於本院陳稱：被告從未說過他有錢放在工會等語，是倘被
      告確有將私人款項放在工會帳戶，則其理當於卸任理事長，或於移交財產目錄
      時向新任理事長，或其他理監事說明，並將此大筆金額財產算清楚，又豈能容
      其私人財產與工會財產混淆，致日後發生爭議？是被告辯稱：定期存款係伊自
      己私人之款項云云，顯與常情相違，殊難採信。
（二）家具工會每年均係自三月、六月、九月及十二月起共四次分別向會員預收後三
      個月（即於六月時預收七、八、九月之費用）之經常會費、互助金、勞保費及
      健保費等費用，而向會員所代收之勞健保費用可以延後三個月繳款等情，業據
      告訴人即家具工會之代表人乙○○指述綦詳，而家具工會於八十九年六月至十
      月間，已向會員收取上開費用共計一千二百八十七萬五千九百三十三元，有告
      訴人所提出之繳費統計表附卷可稽（見本院卷第一二一至一四二頁），而被告
      對此總收入並不爭執。再經本院請告訴人就八十九年六月至十月間各該月份之
      總支出及被告所提各該月份之總支出核對（見附表二），經兩造就有爭執部分
      予以說明並舉證，茲就雙方有爭執部分逐一認定是否列入各該月份之支出後：
    (一)告訴人爭執附表二中所列之八十九年六月至九月份中有關編號１、２、５、６
      之會員及會務人員健保、勞保費之支出，因係分別繳納八十九三月至七月之健
      保、勞保費，而非同年六月至九月之費用，故不予計入：惟有關勞、健保費係
      先由工會預收，再於預收後二、三個月向勞保局或健保局繳納（即四月份之健
      保費於同年六月繳納，四月份之勞保費於七月份繳納，以此類推）情事，已經
      告訴人陳述如前，且有勞工保險局繳費證明單、健保局繳費明細附卷可稽（見
      本院卷第一四四、一四五頁）。雖經本院函查勞工保險局，家具工會雖曾積欠
      八十九年七月至同年八月份保險費一百八十二萬五千六百一十六元，嗣經該工
      會於八十九年十二月二日及同年月十三日開具二紙支票抵繳，有該局九十二年
      十二月十九日保財欠字第○九二六○○五二五六○號函附卷可稽（見本院卷第
      一四七頁），而中央健康保險局高屏分局亦曾於九十二年十二月十六日以健保
      高承二字第○九二○○六八○八九號函覆本院稱：「該工會八、九月份應繳健
      保費分別為新台幣一百一十一萬七千八百二十四元及一百一十五萬三千一百五
      十元，該工會遲至八十九年十二月十二日才繳納．．．。前述分攤繳之健保費
      於九十二年十一月二十四日已繳清完竣」等語，顯示被告於八十九年七、八月
      份之勞、健保費並未於二、三個月後繳納。惟被告已就八十九年六月至九月間
      各該月應繳納之三月份至七月份之勞、健保費如期支出，而告訴人僅提出各八
      十九年六月至十月份之總收入，至於其前（自八十年至八十九年五月間）各該
      月份之會員及眷屬所繳納之勞保費、健保費總額如何，是否有不足，抑或會員
      有積欠致須由工會其他款項先行墊款情事，均無資料以資證明（雖有八十八年
      一月至八十九年八月月報表，惟該部分僅係記載會務勞保費、健保費），是自
      無法推論被告動支已事先預收之會員勞、健保費款項，故被告既於八十九年六
      月間有依約定支出各該月份應行繳納之勞、健保費用，則各該筆支出自應列入
      各該月份之總支出內。是附表二中八十九年六月至九月份編號１、２、５、６
      各該月份之會員、會務人員勞、健保費之支出應以工會查核之金額為準。
    (二)至於被告爭執附表二中六月份編號３、９、１０、１３、１５，七月份編號３
      、９、１０、１３，八月份編號３、９、１０、１１、九月份編號３、９、１
      ０、１１部分之金額，並稱３部分少了總幹事薪資四萬二千元，而其他部分可
      以由帳冊證明，惟：
    (1)有關家具工會帳冊原即係由其保管，而其亦未移交出去情事，已經其於本院自
      承在卷（見本院卷第二六五頁），雖其辯稱係放在辦公桌抽屜裡面，惟告訴人
      代表人否認有收取該分類帳冊，是自難以告訴人代表人未提出該帳冊即為有利
      於被告之認定，蓋該帳冊於被告逃亡前均係由被告持有中。
    (2)告訴人所製作如附表二之支出明細，均係採用被告之妻葉寶蓮所製作之月報表
      、抑或已向廠商或相關人員詢問，有其提出之月報表等資料附卷可稽（見本院
      卷第二二一至二五六頁）；再證人呂三郎亦於本院證稱：「當時被告有向我們
      表明他沒有領總幹事薪資，被告有無領我們都不知道，因為報表都沒有做出來
      」、「慶弔費要經過出納人員，是被告太太作的帳，如果在帳冊沒有就是沒有
      」、「如果被告有支出這部分幹部組訓費十二萬元，為何被告太太六月份帳目
      上沒有做，而私下作在被告自己的帳目上」、「月報表是做給理事看的，為何
      月報表沒有做出來，．．每月工會支出都應該詳細記載」等語（見本院卷第二
      八八至二九○頁），被告復自承月報表是張貼在公佈欄（見本院卷第二八九頁
      ），則何以工會有如被告所爭執之前開支出，卻未在公佈欄上公告週知，反而
      私下記於自己之帳冊，卻又未能提出？是被告所辯已堪質疑。至於證人薛美國
      於本院證稱；沒有參與工會事情，而對於被告所訊事項，亦無法確定其真正時
      間、金額，自難為有利於被告之證述。至於附表二七月份編號１３之「理監事
      及上級服裝費」十八萬九千元，已於八十九年月支付，有告訴人代表人當庭提
      出之高雄銀行存摺可稽，而同年間七月份存摺上並無十八萬九千元之支出，亦
      經本院當庭勘驗該存摺無誤。雖被告辯稱有支出，但並未提出證據以資證明，
      自不足採。故綜上所述，被告所爭執此部分之金額，仍應以附表二告訴人查核
      之金額為準。
    (三)綜合前述，告訴人所爭執之附表二所列勞、健保支出部分，仍應列入被告於各
      該月份之總出支，而被告所爭執部分之金額因無證據證明，自仍應以工會於附
      表二上查核之金額為準。是被告附表二中六月至九月份之總支出分別為二百一
      十五萬八千五百零四元、二百六十萬四千一百零八元、二百一十四萬六千五百
      二十元、二百一十四萬四千三百四十八元。
    (四)本件被告於八十九年六月至十月間總侵占金額，依各該月份之總收入減去總支
      出後，即為如附表一所示之三百八十二萬二千六百三十三元。
（三）綜上所述，被告辯稱本件侵占金額只有三百五十萬元等語，自係避重就輕之詞
      ，不足採信。本件事證明確，被告犯行應堪認定。
二、查被告甲○○前為高雄市家具工會之理事長，於卸任後即擔任家具工會之常務理
    事兼總幹事，負有監督及保管該工會會員所繳納之會費、保證金、互助金及會館
    基金暨代收會員之勞健保費用等業務，為從事業務之人，核其將所保管業務上持
    有會員之前開款項予以挪用侵占入己之所為，係犯刑法第三百三十六條第二項之
    業務侵占罪。被告先後多次變易持有為所為之侵占犯行，時間緊接，觸犯構成要
    件相同之罪名，顯係基於概括犯意為之，為連續犯，應依刑法第五十六條之規定
    論以一罪。公訴意旨雖以編列於家具工會會員代表大會手冊之八十八年度收支結
    算報告表認被告僅侵占保證金、會館基金及互助費之定期存款部分共五百二十萬
    元云云，惟上開收支結算報告表所載之定存部分僅係預約存入之參考資料，並非
    實際定存之金額，業經被告供述明確在卷，且工會之定期存款部分除上開費用外
    ，顯然尚有勞保費、健保費及退休金項目之定存款項部分，合計共有一千零三十
    二萬五千元之定存款項，此據前揭定期存款明細表及家具工會之財產目錄、月報
    表所載明，是上開收支結算報告表即無從據以認定被告所侵占之金額，公訴人所
    認即有未洽，自應以本院認定被告侵占前開一千零三十二萬五千元之定存金額為
    可採。又公訴人雖僅就被告所侵占之定存部分共五百二十萬元及自八十九年九月
    十三日起至同年月三十日止，收取會員繳納之會費、互助費、勞健保費用等款項
    共三百五十八萬九千七百七十八元而予侵占之金額提起公訴，然被告對於其餘定
    存款項（即一千零三十二萬五千元扣除五百二十萬元之部分）及自八十九年六月
    至十月十一日止之侵占犯行（即本院認定之三百八十二萬二千六百三十三元扣除
    起訴之三百五十八萬九千七百七十八元，為二十三萬二千八百五十五元），與公
    訴人前揭起訴之部分具有連續犯之裁判上一罪關係，為起訴效力所及，基於審判
    不可分原則，本院仍得併予審究。
三、原審以被告罪證明確，予以論罪科刑，固非無見。惟查：被告自八十九年六月間
    起至同年十月間止侵占之金額僅為三百八十二萬二千六百三十三元，已如前述，
    惟原審認定為一千一百五十九萬二千四百元，尚有誤會。被告上訴意旨，指摘侵
    占之金額只有三百五十萬元，固無理由，惟原判決關於被告部分既有前開可議之
    處，自應由本院將原判決關於被告部分予以撤銷改判。爰審酌被告身為家具製造
    修理職業工會之常務理事兼總幹事，竟為一己之私慾，利用業務上保管工會財產
    及會員所繳納款項之機會，擅將工會之定期及活期存款部分合計共一千四百一十
    四萬七千六百三十三元之鉅款予以侵吞，嚴重損及家具工會會員之利益，並影響
    職會工會團體組織之正常運作，所生危害非輕，惟念及被告犯後已坦認部分侵占
    犯行之態度等一切情狀，量處有期徒刑二年六月。
據上論結，應依刑事訴訟法第三百六十九條第一項前段、第三百六十四條、第二百九
十九條第一項前段、刑法第五十六條、第三百三十六條第二項、罰金罰鍰提高標準條
例第一條前段，判決如主文。
本案經檢察官張其主到庭執行職務。
中      華      民      國      九十三    年    三      月    二十九    日
                              臺灣高等法院高雄分院刑事第三庭
                                  審判長法官  周賢銳
                                        法官  謝宏宗
                                        法官  黃蕙芳
右正本證明與原本無異。
不得上訴。
                                  法院書記官  郭蘭蕙
中    華    民    國      九十三      年      三      月    三十    日
附錄：本判決論罪科刑法條：
中華民國刑法第三百三十六條
 (公務公益侵占罪、業務侵占罪)
對於公務上或因公益所持有之物，犯前條第一項之罪者，處一年以上七年
以下有期徒刑，得併科五千元以下罰金。
對於業務上所持有之物，犯前條第一項之罪者，處六月以上五年以下有期
徒刑，得併科三千元以下罰金。
前二項之未遂犯罰之。
